臺灣苗栗地方法院民事簡易判決　九十年度苗簡字第六八三號
　　原　　　告　乙○○
　　被　　　告　甲○○
　　被　　　告　丙○○
　　訴訟代理人　丁○○
右當事人間請求塗銷地上權登記事件，本院判決如左：
    主    文
被告甲○○、丙○○就原告所有坐落於頭份鎮○○段四○八之一地號土地，由苗栗縣
頭份地政事務所於民國五十九年南頭字第一四二六號及七十四年頭地所字第五二三五
號權利人甲○○、丙○○，設定權利範圍分別為：二四四點六三平方公尺及一五二點
六七平方公尺之地上權登記予以塗銷。
訴訟費用由被告共同負擔。
本判決第一項於原告以新臺幣伍萬捌仟元供擔保後，得假執行。但被告甲○○、丙○
○如於假執行程序實施前，分以新台幣拾萬貳仟柒佰肆拾肆元、陸萬肆仟壹佰貳拾壹
元為原告預供擔保，得免為假執行。
    事實及理由
一、兩造聲明及陳述要旨：
  １、原告部分：原告起訴主張伊所有坐落於頭份鎮○○段四○八之一地號土地（以
      下簡稱系爭土地），係與訴外人范新明；范炳榮共有，並於民國八十九年辦理
      共有物分割，始發現被告二人之建物坐落在系爭土地上，被告二人雖主張在系
      爭土地上有地上權登記，惟被告二人所繼承之地上權，其原始設立之目的，是
      以建築改良物為目的而設定，且被告二人之建物係坐落於頭份鎮○○段四○八
      之七地號土地上，期間不曾遷建。伊嗣於九十年間聲請苗栗縣頭份鎮地政事務
      所測量，被告二人之建物係坐落上開同段四０八之七地號上，既然地上權一開
      始設定登記之初，已發生登記錯誤，依民法第七百六十七條、第八百二十一條
      之規定，請求如主文所示。
  ２、被告甲○○部分：系爭土地原為原告之被繼承人范阿旺等五人共有，並於三十
      八年八月三十一日設定地上權於伊被繼承人范振華，設定存續期間無定期，權
      利範圍一百二十坪，伊於四十三年始間辦理繼承登記，倘未經共有人之同意，
      何以得辦理地上權登記並進而建屋呢？雖然建物並未於系爭土地上，惟地上物
      之有無與地上權之存續無關，地上物存在後，固可設定地上權，無地上物之存
      在，亦無礙於地上權之成立，況伊均按時繳納租金給訴外人范炳榮收執，足徵
      地號並無設定錯誤之情事等語置辯。而另一被告丙○○則以伊與甲○○是鄰居
      ，使用系爭土地之情形均與甲○○相同等語置辯。
二、法院之判斷：
  １、原告主張共有系爭土地上分有被告二人地上建物建號濫坑段二八、七八號之地
      上權設定登記，惟上開建物正確坐落位置，係同鎮○○段四○八之七地號土地
      上等情，為兩造所不爭執，並經本院職權履勘現場測量如附件，堪信其主張為
      真實。被告二人雖辯稱地上物之有無與地上權之存續無關，況伊均按時繳納租
      金給范炳榮收執，惟分述如下：
  ２、經查：本件被告甲○○部分，因地上權登記時間在三十八年間，申請登記地上
      權之相關資料已逾保存年限而銷毀致無從調閱，另一被告丙○○雖引被告甲○
      ○之辯稱，然並未提出任何證據供本院審酌，縱使如被告甲○○所陳稱，惟依
      台灣省政府三十八年十一月三日府綱地甲字第０一九八一號代電各縣市政府之
      「台灣省各縣市辦理單獨聲請地上權設定登記應行注意事項」規定：「（一）
      、本省各縣市辦理地上權設定登記時，如建物基地使用人已向基地所有權人訂
      有口頭或書面之合法租賃契約，而基地所有權人拒不履行共同申請者，使用人
      可陳明不能覓致義務人共同申請登記理由，提繳鄉鎮區公所保證書及繳納租金
      等憑證，依照土地登記規則第十七條第二項規定，單獨聲請登記。（二）地政
      機關接受前項申請書經審查後，將申請內容公告兩個月，並同時通知基地所有
      權人。（三）基地所有權人對前項通知或公告之內容認為與事實不符時，應即
      向基地使用人洽議並將洽議結果在公告期內會同向地政機關申請更正，如洽議
      不成立，即以書面聲請縣市政府依調處或由縣市政府發交鄉鎮區公所調解，將
      調處或調解結果書送請地政機關辦理登記，不服調處或調解不成立者，應於接
      到調處通知後十五日內，向司法機關訴請處理。（四）基地所有權人未於公告
      期間內提出更正或異議者，地政機關即依照公告結果辦理登記，並將登記結果
      通知基地出租人。」以觀，被告欲建屋之地號，並未依土地登記規則第一百零
      三條第一項及地籍測量實施規則第二百零五條第二款規定，分別提出位置圖及
      向該管登記機關申請土地複丈，況對於土地地號之為何，除非本身即為所有權
      人外，非藉助專業測量，實無探知之可能，再參以被告甲○○自陳設定上開地
      上權，係在於以建築房屋為目的，建物迄今不曾遷建，僅於原址增建，並有本
      院囑託苗栗縣頭份鎮地政事務所測量被告建物實際坐落如附件之位置及面積在
      卷可稽。
  ３、本件地上權登記有誤，已如前述，相關主管地政機關對此固應負責查明更正，
      然被告既對系爭地上權存在有所爭執，則原告自有提起本訴之必要，以確定私
      權之有無。又本件系爭地上權設定登記，地政機關雖係依臺灣省政府參捌戍微
      府綱地甲字第○一九八一號「臺灣省各縣市辦理單獨聲請地上權設定登記應行
      注意事項」辦理，惟上開注意事項究屬行政機關所為之暫時性行政措施，當事
      人間是否有地上權設定登記之合意，仍應依相關民法規定認定，殊無以系爭地
      上權登記係依該注意事項為之，即可遽認其存在，乃不待言。
  ４、雖按地上物之有無與地上權之存續無關，地上物存在後，固可設定地上權，無
      地上物之存在，亦無礙於地上權之成立，然此前提限於當事人就使用土地與地
      上權設定，二者間有所合意一致情形。而本件被告二人之建物迄今不曾遷建，
      僅於原址增建，況建物坐落地號卻與土地登記簿上所記載地號不同，亦即被告
      二人主觀上是欲使用頭份鎮○○段四○八之七建屋，客觀上亦建物使用迄今，
      卻對於系爭土地主張有地上權存在，恐有權利濫用之嫌。
  ５、至於共有人范炳榮租金以節，此為原告所否認，姑不論范炳榮是否收受租金，
      是否亦為頭份鎮○○段四○八之七地號之所有人，本件系爭土地，范炳榮並無
      收受租金之正當權源，與本件事實之認定，並無影響。從而，原告依民法第七
      百六十七條規定，請求如主文第一項所示之地上權設定登記予以塗銷，洵屬正
      當，應予准許。
  ６、兩造均陳明願供擔保，以代釋明，聲請宣告假執行或免為假執行，均核無不合
      ，爰各酌定相當之擔保金額，併准許之。
據上結論，本件原告之訴為有理由，依民事訴訟法第七十八條、第八十五條第一項、
第三百九十二條第二項、第三百九十二條，判決如主文。
中　　　華　　　民　　　國　　九十一　　年　　　五　　　月　　二十八　日
                                臺灣苗栗地方法院苗栗簡易庭
~B法　　　官　吳振富
右為正本係照原本作成
如對本判決上訴，須於判決送達後廿日內向本院提出上訴狀
~B法院書記官　尤旗樟
中　　　華　　　民　　　國　　九十一　　年　　　五　　　月　　二十八　日
